ACORDAO-COMPLETO-2423541

ACÓRDÃO 8688/2020 ATA 28/2020 - SEGUNDA CÂMARA

VISTOS, relatados e discutidos estes autos em que se analisam atos de concessão de pensão militar deferidos pela Subdiretoria de Inativos e Pensionistas do Comando da Aeronáutica em benefício das interessadas acima identificadas. 
ACORDAM os Ministros do Tribunal de Contas da União, reunidos em Sessão da 2ª Câmara, ante as razões expostas pelo Relator, e com fulcro nos incisos III e IX do art. 71 da Constituição Federal e nos arts. 1º, inciso V, e 39, inciso II, da Lei n. 8.443/1992, c/c o art. 259, inciso II, do Regimento Interno/TCU em:
9.1. considerar legais as concessões de pensão militar instituídas em favor das Sras. Clélia de Lima Bresolin Massa, Elvira Castillo de Oliveira, Gildete Pereira Gomes e Stella Campos Soares de Carvalho, conferindo registro aos correspondentes atos;
9.2. considerar ilegal a concessão de pensão militar em benefício das Sras. Maria Elizabete Rovea e Neri Alves Pereira, negando registro ao respectivo ato;
9.3. dispensar o ressarcimento das quantias indevidamente recebidas de boa-fé pela Sra. Neri Alves Pereira, consoante o disposto no Enunciado 106 da Súmula da Jurisprudência do TCU;
9.4. determinar à Subdiretoria de Inativos e Pensionistas do Comando da Aeronáutica que, no prazo de 15 (quinze) dias, a contar da ciência desta Deliberação:
9.4.1. abstenha-se de realizar pagamentos decorrentes do ato impugnado (subitem 9.2 acima) , sujeitando-se a autoridade administrativa omissa à responsabilidade solidária, nos termos do art. 262, caput, do Regimento Interno/TCU;
9.4.2. dê ciência, no prazo de 15 (quinze) dias, a contar do recebimento da notificação deste Acórdão, do inteiro teor desta Deliberação às Maria Elizabete Rovea e Neri Alves Pereira, em especial, no que diz respeito à última interessada, ao direito de opção pelos benefícios legalmente acumuláveis, encaminhando a este Tribunal, no prazo de 30 (trinta) dias, comprovante das referidas ciências;
9.4.3. alerte a Sra. Neri Alves Pereira de que o efeito suspensivo proveniente da interposição de possíveis recursos perante o TCU não a exime da devolução dos valores percebidos indevidamente após a respectiva notificação, caso os recursos não sejam providos;
9.4.4. notifique a Sra. Neri Alves Pereira para que manifeste sua opção pela percepção de 02 (dois) dos benefícios acumulados, promovendo a exclusão da interessada da pensão militar em caso de omissão da beneficiária;
9.5. esclarecer à Subdiretoria de Inativos e Pensionistas do Comando da Aeronáutica que poderá emitir novo ato de pensão militar instituída pelo Sr. Clementino Liberato Rovea à consideração desta Corte de Contas, nos termos da IN/TCU 78/2018, espelhando a nova partilha do benefício, devendo o órgão informar a decisão firmada pela Sra. Neri Alves Pereira no formulário a ser encaminhado.

Atos de concessão de pensão militar deferidos em benefício das interessadas acima identificadas.

Segunda Câmara

Subdiretoria de Inativos e Pensionistas do Comando da Aeronáutica.

3. Interessadas: Clélia de Lima Bresolin Massa (XXX.668.908-XX); Elvira Castillo de Oliveira (XXX.892.908-XX); Gildete Pereira Gomes (XXX.855.368-XX); Maria Elizabete Rovea (XXX.754.670-XX); Neri Alves Pereira (XXX.662.706-XX); e Stella Campos Soares de Carvalho (XXX.207.188-XX).

13.1. Ministros presentes: Ana Arraes (Presidente), Augusto Nardes, Aroldo Cedraz e Raimundo Carreiro.
13.2. Ministros-Substitutos presentes: Marcos Bemquerer Costa (Relator) e André Luís de Carvalho.

ACORDAO-COMPLETO-2442440

Acórdão 13917/2020 - Segunda Câmara

ACORDAO-COMPLETO-2436609

Acórdão de Relação 12834/2020 - Segunda Câmara

Acórdão de Relação

MARCOS BEMQUERER

Trata-se de atos de pensão militar deferidos pela Subdiretoria de Inativos e Pensionistas do Comando da Aeronáutica em benefício das interessadas Clélia de Lima Bresolin Massa, Elvira Castillo de Oliveira, Gildete Pereira Gomes, Maria Elizabete Rovea, Neri Alves Pereira e Stella Campos Soares de Carvalho.
2.	A Secretaria de Fiscalização de Pessoal - Sefip consigna que o órgão de Controle Interno emitiu parecer pela legalidade dos atos em apreço. Anota, ainda, que as informações cadastradas no Sistema de Apreciação e Registro dos Atos de Admissão e Concessões - Sisac foram objeto de crítica automatizada. 
3.	Segundo a unidade técnica, a concessão referente à pensão instituída pelo Sr. Clementino Liberato Rovea, que tem como beneficiárias as Sras. Maria Elizabete Rovea e Neri Alves Pereira, deve ser considerada ilegal, com negativa de registro do correspondente ato (peça 1) , porquanto a pensionista Neri Alves Pereira recebe indevidamente recursos do erário por meio de três fontes: a presente pensão militar e mais 02 (duas) pensões (civis) por morte pagas pelo Instituto Nacional do Seguro Social - INSS. Quanto às demais concessões, opina pela legalidade e registro dos atos.
4.	Reproduzo as análises insertas na instrução da Sefip, com alguns a ajustes de forma (peça 7) :
"7. Em consulta realizada [com] a finalidade [de] detectar se há acumulações ilegais de benefícios previdenciários nos presentes atos, verificou-se que a Sra. MARIA ELIZABETE ROVEA, CPF XXX.754.670-XX, é servidora estadual aposentada, a Sra. STELLA CAMPOS SOARES DE CARVALHO, CPF XXX.207.188-XX, recebe uma pensão por morte paga pelo INSS e a Sra. GILDETE PEREIRA GOMES, CPF XXX.855.368-XX, é servidora federal aposentada, entretanto tais acumulações estão amparadas nos termos do art. 29 da Lei 3.765/1960, com a redação dada pela Medida Provisória 2.215-10, de 31/08/2001, no qual é permitida a acumulação: I - de uma pensão militar com os proventos de disponibilidade, reforma, vencimento ou aposentadoria; II - de uma pensão militar com a de outro regime, observado o disposto no art. 37, inciso XI, da Constituição Federal.
8. É oportuno informar que a Sra. NERI ALVES PEREIRA, CPF XXX.662.706-XX, ato nº 10714944-08-2014-000597-6, além da pensão militar em estudo, acumula mais benefícios civis, sendo 02 (duas) pensões por morte pagas pelo INSS, em desacordo com os incisos I e II do art. 29 da Lei 3.765/60, verbis: 
'Art. 29. É permitida a acumulação: (Redação dada peça Medida provisória nº 2.215-10, de 31.8.2001) 
 I - de uma pensão militar com proventos de disponibilidade, reforma, vencimentos ou aposentadoria;   
 (...) 
 II - de uma pensão militar com a de outro regime, observado o disposto no art. 37, inciso XI, da Constituição Federal. (Redação dada peça Medida provisória nº 2.215-10, de 31.8.2001) ;' 
9. [São] os seguintes benefícios civis acumulados cumulativamente com a pensão militar, segundo banco de dados desta Corte: 
	Titular (nome) 
	Situação
	Valor
	Espécie (descrição completa) 
	Data Início

	NERI ALVES PEREIRA
	Ativo
	1.759,54
	PENSÃO POR MORTE PREVIDENCIÁRIA
	22/04/1981

	NERI ALVES PEREIRA
	Ativo
	1.045,00
	PENSÃO POR MORTE PREVIDENCIÁRIA
	07/10/1983

10. Assim, a pensão militar do ato nº 10714944-08-2014-000597-6 não deve prosperar, devendo a interessada supracitada optar por dois benefícios dentre os 03 (três) acumulados. 
11. Nos atos nº 10714944-08-2011-000142-5, 10714944-08-2015-000212-0, 10714944-08-2015-000915-0, 10714944-08-2014-000543-7 não foram encontradas quaisquer irregularidades, podendo esses receberem a chancela pela legalidade."
5.	Em vista da análise empreendida, a unidade técnica propôs ao Tribunal, com fundamento nos arts. 71, inciso III, da Constituição Federal, 1º, inciso V, e 39, inciso II, da Lei 8.443/1992 e 260, §1º, do Regimento Interno/TCU (peças 7 e 8) :
5.1. considerar legais as concessões de pensão militar instituídas pelos Srs. Edwy de Oliveira, Francisco Pedro Massa, José Gonzaga Ferreira de Carvalho, e José Gomes Filho, conferindo registro aos correspondentes atos, e ilegal a pensão deixada pelo Sr. Clementino Liberato Rovea, negando-se registro ao respectivo ato;
5.2. dispensar o ressarcimento das quantias indevidamente recebidas de boa-fé pela Sra. Neri Alves Pereira, nos termos do verbete de Súmula/TCU 106;
5.3. determinar ao órgão de origem que: a) faça cessar os pagamentos decorrentes do ato impugnado à Sra. Neri Alves Pereira; e b) dê ciência, no prazo de 15 (quinze) dias, a contar do recebimento da notificação deste Acórdão, do inteiro teor desta deliberação à interessada, notadamente no que diz respeito ao direito de opção pelos benefícios legalmente acumuláveis, e de que o efeito suspensivo proveniente da eventual interposição de recurso junto ao TCU não a exime da devolução dos valores indevidamente percebidos após a notificação, em caso de não provimento do recurso, devendo encaminhar os comprovantes dessa notificação ao Tribunal no prazo de 30 (trinta) dias contados da ciência da decisão.
6.	O Ministério Público junto ao TCU, representado pelo Procurador Marinus Eduardo De Vries Marsico, concorda com o exame e com a interpretação da Sefip (peça 9) .
	É o Relatório.

não há.

Procurador Marinus Eduardo De Vries Marsico.

PESSOAL. PENSÃO MILITAR. ACUMULAÇÃO ILEGAL DE BENEFÍCIOS PREVIDENCIÁRIOS. DESCUMPRIMENTO DAS REGRAS DO ART. 29 DA LEI 3.765/1960. ILEGALIDADE DE UMA CONCESSÃO, COM RECUSA DE REGISTRO AO ATO. LEGALIDADE E REGISTO DOS DEMAIS ATOS. Nos termos do art. 29 da Lei 3.765/1960, é permitida a acumulação de duas pensões militares ou de uma pensão militar com aposentadoria ou pensão decorrente de um único cargo civil.

PENSÃO MILITAR (PMIL)

Secretaria de Fiscalização de Pessoal - Sefip.

Em apreciação atos de pensão militar deferidos pela Subdiretoria de Inativos e Pensionistas do Comando da Aeronáutica em benefício das interessadas Clélia de Lima Bresolin Massa, Elvira Castillo de Oliveira, Gildete Pereira Gomes, Maria Elizabete Rovea, Neri Alves Pereira, e Stella Campos Soares de Carvalho.
2.	A Secretaria de Fiscalização de Pessoal - Sefip constatou que o ato referente à pensão deixada pelo Sr. Clementino Liberato Rovea (peça 1) , que tem como beneficiárias as Sras. Maria Elizabete Rovea (filha) e Neri Alves Pereira (companheira) , deve ser considerado ilegal, porquanto a interessada por último mencionada recebe recursos do erário por meio de três fontes: a pensão militar ora em análise e 02 (duas) pensões civis custeadas pelo Regime Geral da Previdência Social - RGPS. Sustenta a unidade técnica que tal situação fática vai de encontro ao disposto na Lei 3.765/1960. 
3.	Quanto às demais concessões, a Sefip opina pela legalidade e registro dos correspondentes atos. O Ministério Público junto a esta Corte concorda com essa interpretação. 
4.	Acerca das acumulações constatadas, necessário passar em revista da legislação de regência e da jurisprudência do Tribunal.
5.	A Lei 3.765/1960 disciplina a possibilidade de acumulação da pensão militar nos seguintes termos: 
"Art. 29.  É permitida a acumulação:  (Redação dada pela Medida provisória nº 2215-10, de 31.8.2001) 
I - de uma pensão militar com proventos de disponibilidade, reforma, vencimentos ou aposentadoria;  (Redação dada pela Medida provisória nº 2215-10, de 31.8.2001) 
II - de uma pensão militar com a de outro regime, observado o disposto no art. 37, inciso XI, da Constituição Federal.  (Redação dada pela Medida provisória nº 2215-10, de 31.8.2001) "
6.	Esta Casa de Contas, mediante o Acórdão 3653/2011-TCU-Segunda Câmara (rel. min. subst. André de Carvalho) , assentou que o art. 29 da Lei 3.765/1960 permite a acumulação de duas pensões militares ou de uma pensão militar com vencimentos ou benefício previdenciário decorrente de um único cargo civil, sejam estes últimos vinculados ao Regime Próprio de Previdência de Servidores Públicos ou ao RGPS. Com vistas a melhor compreensão da matéria, transcrevo parte do Voto condutor do julgado:
"5. Ocorre que, no que diz respeito à pensão militar, a redação original do art. 29 da Lei n. 3.765, de 4/5/1960, prevê a acumulação de duas pensões militares ou de uma pensão militar com proventos de disponibilidade, reforma, vencimentos, aposentadoria ou pensão proveniente de um único cargo civil.
6. E, com base em precedentes dos Tribunais Regionais Federais, verifica-se que o benefício previdenciário do INSS é considerado para fins do disposto no mencionado art. 29 da Lei n. 3.765, de 1960, haja vista que, em se tratando de pensão civil, quer seja previdenciária, quer estatutária, a acumulação de benefícios recebidos dos cofres públicos deve ser entendida de maneira restritiva (v. Apelação Cível nº 2005.33.000084718 - TRF 1ª Região e Apelação em Mandado de Segurança 70012 - TRF 2ª Região, fl. 23) .
7. Assim sendo, a acumulação de 3 (três) benefícios pela Sra. (...) não merece prosperar, razão pela qual o ato de fls. 2/5 deve ser considerado ilegal, consoante proposto pela Sefip."
7.	Nessa mesma exegese, cito, entre outros, os Acórdãos 8.721/2017, 7.942/2018 e 7.450/2018, todos julgados pela 2ª Câmara e de minha relatoria, e o Acórdão 4847/2017-TCU-Segunda Câmara (rel. min. subst. André de Carvalho) . 
8.	O magistério jurisprudencial do Superior Tribunal de Justiça dessa linha não destoa, consoante a ementa do REsp 1.434.168/RS (grifos meus) :
"ADMINISTRATIVO E PREVIDENCIÁRIO. FILHA DE MILITAR. ACUMULAÇÃO DE PENSÃO MILITAR COM APOSENTADORIA POR TEMPO DE CONTRIBUIÇÃO AO INSS E PENSÃO POR MORTE DE EX-CÔNJUGE. IMPOSSIBILIDADE. NECESSIDADE DE OPÇÃO POR UM DOS BENEFÍCIOS PREVIDENCIÁRIOS PARA PERCEPÇÃO DA PENSÃO MILITAR. EXEGESE DO ART. 29 DA LEI N. 3.765/1960, COM REDAÇÃO VIGENTE NA DATA DO ÓBITO DO MILITAR.
1. No caso, a recorrente percebe dois benefícios previdenciários (aposentadoria por tempo de contribuição e pensão por morte do ex-cônjuge) , questionando o ato da administração do Comando da Aeronáutica que lhe exigiu a entrega do comprovante de opção por um dos benefícios previdenciários para deferimento do pedido da reversão da pensão militar por morte de seu genitor (ocorrida em 28/7/1976) , antes percebida por sua falecida genitora.
2. 'Art. 29 - É permitida a acumulação: a) de duas pensões militares; b) de uma pensão militar com proventos de disponibilidade, reforma, vencimentos, aposentadoria ou pensão proveniente de um único cargo civil' (Lei n. 3.765/1960, com redação vigente na data do óbito do militar) .
3. A acumulação de benefícios percebidos dos cofres públicos deve ser interpretada restritivamente, sob pena de ofensa ao princípio da legalidade. Deve, pois, a recorrente renunciar a um dos benefícios previdenciários se quiser perceber a pensão militar.
Recurso especial improvido. (REsp 1434168/RS; Ministro HUMBERTO MARTINS; 2ª turma; DJe 24/09/2015) ."
10.	Como se nota, prevalece a interpretação de que a acumulação de benefícios recebidos de cofres públicos deve ser entendida de maneira restritiva. Logo, a acumulação de 01 (um) benefício pensional militar com as 02 (duas) pensões civis pagas pelo RGPS deve ser considerada ilegal. 
11.	Diante desse contexto, percebe-se que o encaminhamento sugerido para o ato impugnado está em alinho com a legislação e ainda se encontra em total aderência ao entendimento jurisprudencial desta Corte de Contas. Por conseguinte, deve-se negar registro ao ato da peça 1, em face da competência conferida pelo art. 71, inciso III, da Constituição Federal ao TCU para apreciar a legalidade das concessões de pensões, e ordenar ao órgão concedente que faça cessar os pagamentos dele decorrentes, aplicando-se a orientação fixada no verbete da Súmula/TCU 106 às parcelas indevidamente recebidas pela Sra. Neri Alves Pereira. 
12.	Deve-se igualmente determinar ao órgão de origem que comunique a beneficiária do ato sobre a deliberação do Tribunal, alertando-a de que o efeito suspensivo proveniente da interposição de eventuais recursos não a exime da devolução dos valores percebidos indevidamente após a notificação, caso esses não sejam providos. Após, devem ser remetidos ao Tribunal documentos comprobatórios de que a pensionista foi cientificada do julgamento desta Corte.
13.	Considero pertinente, ainda, determinar à Subdiretoria de Inativos e Pensionistas do Comando da Aeronáutica que notifique a Sra. Neri Alves Pereira para que, no prazo máximo de 15 (quinze) dias, manifeste sua opção pela percepção de 02 (dois) dos benefícios acumulados, promovendo a exclusão da interessada da pensão militar em caso de omissão.
14.	Deve-se ainda esclarecer ao órgão de origem que poderá emitir novo ato de pensão militar instituída pelo Sr. Clementino Liberato Rovea à consideração desta Corte de Contas, espelhando a nova partilha do benefício em questão, devendo o órgão informar a decisão firmada pela mencionada pensionista no formulário a ser encaminhado.
	Ante o exposto, manifesto-me por que seja adotada a deliberação que ora submeto a este Colegiado.
TCU, Sala das Sessões, em 18 de agosto de 2020.
MARCOS BEMQUERER COSTA
Relator